【裁判字號】    89,上易,1528
【裁判日期】    890512
【裁判案由】    侵占
【裁判全文】
臺灣高等法院刑事判決                          八十九年度上易字第一五二八號
    上  訴  人  臺灣臺北地方法院檢察署檢察官
    被      告  甲○○
    選任辯護人  林耀立  律師
右列上訴人因被告侵占案件，不服臺灣台北地方法院八十八年度易字第二八八六號，
中華民國八十九年一月七日第一審判決（起訴案號：臺灣臺北地方法院檢察署八十八
年度偵字第一七三三八號）提起上訴，本院判決如左：
    主      文
上訴駁回。
    理      由
一、公訴意旨略以：甲○○意圖為自己不法之所有，於民國（下同）八十六年八月二
    十一日，向天恩交通事業有限公司（下稱天恩公司），購買國瑞廠牌車號Ｅ八－
    九九七號營業用小客車一輛，並簽有合約書，約定車款十天一期，以二年期限，
    每期為新台幣（下同）一萬一千元，在分期付款未繳清前，該車輛之所有權應屬
    天恩公司所有，詎自八十七年十二月起甲○○即拒繳車款，且以變易持有為所有
    之意思將上開車輛予以侵占入己，迄今未返還，因認被告甲○○涉犯刑法第三百
    三十五條第一項之侵占罪嫌云云。
二、按犯罪事實應依證據認定之，無證據不得推定其犯罪事實。又不能證明被告犯罪
    者，應諭知無罪之判決，刑事訴訟法第一百五十四條、第三百零一條第一項前段
    分別定有明文。又事實之認定，應憑證據，如未能發現相當證據，或證據不足以
    證明，自不能以推測或擬制之方法，為裁判基礎，刑法上之侵占罪，須持有人變
    易其原來之持有意思而為不法所有之意思，始能成立，若缺乏主觀要件，即難遽
    以該罪相繩，最高法院四十年台上字第八六號著有判例。
三、本件公訴意旨認被告甲○○涉有侵占罪嫌，無非以告人天恩公司代理人周依忠之
    指訴，及被告亦坦承自八十七年十二月間起，即未依約繳交王款為其論據；訊據
    被告甲○○固坦承其確有於前揭時、地向天恩公司以分期付款方式購車營業用小
    客車乙輛，並繳交車款至八十七年十二月間等情不諱，惟否認其有何侵占犯行，
    辯稱：其向天恩公司購買該營業用小客車後，即託正鑫公司出租營業，天恩公司
    亦知悉該情，後來該車遭黃逸光私自出售牟利，其及與友人四處找尋該車，該王
    找到後已將車交還天恩公司，天恩公司又讓該車被他人開走，其僅係單純積欠車
    款未付，並未侵占該車等語。
四、經查：
(一)本件被告甲○○確有於八十六年八月二十一日，向告訴人天恩公司以分期付款方
    式購買Ｅ八－九九七之營業用小客車乙輛，雙方約定自交車日起，被告甲○○應
    每日分期繳交車款一千一百元，每十天為一期，每期應繳付一萬一千元，為期二
    年，被告在繳清車款前，該車輛所有權乃屬天恩公司所有，且被告廖得勝自八十
    七年十二月份起，即未繼續繳納分期應付之車款等情，業據告訴人天恩公司指訴
    綦詳，被告甲○○亦不否認該情，復有被告與告訴人天恩公司簽訂之合約書乙份
    在卷可稽，且依據雙方所簽訂之該合約書內容觀之，被告甲○○係以其所購之營
    業用小客車之營業所得來繳交該車之分期車款，故被告甲○○於購入該車後，將
    車出租予他人營業使用，以出租該車營業之所得租金繳交該分期車款，自難認被
    告甲○○於購買該車之初，有何為自己不法所有之意圖甚明，況被告甲○○購入
    該車後，業已繳交分期車款至八十七年十二月份，所繳付車款之期間已長達一年
    三月，益徵被告向失公司購買該車，並非在圖自己不法之所有，洵無疑議。
(二)被告甲○○於購入該車後之八十八年一月間，即將該車出租予正鑫交通有限公司
    （下簡稱正鑫公司）黃逸光供其營業之用，嗣黃逸光竟未經被告甲○○之同意，
    擅自將該車販賣予徐錦龍，徐錦龍於購買該車後，復將該車出租予不知情之第三
    人駕駛營業情，業據證人黃逸光、徐錦龍供證在卷，核與被告所辯情節相符，嗣
    該車經黃逸光擅目出售後，被告甲○○於人同年三月間，即透過計程車同業李法
    男幫忙找尋，嗣經李法男在台北市○○區○○路附近尋得該車，並聯絡被告甲○
    ○到場處理，被告甲○○隨即將該車取回持交天恩公司土城辦公室職員收執，亦
    據證人李法男及被告甲○○供述綦詳，核與證人徐錦龍證述情節相符，顯見被告
    甲○○並未私自該車侵占入已，該車洵係遭黃逸光擅自出售，致被告無法尋回該
    車之故，且被告甲○○於得知黃逸光私自將該車販售，即委由同業李法男代為尋
    ，且於尋回該車後，即返還於告訴人天恩公司土城辦公室，即難認被告有何變易
    持有為所有之侵占犯行，所為與刑法侵占罪要件有間，至被告所積欠之車款部分
    ，殊屬被告與告訴人天恩公司間，民事間債務不履行問題，宜循民事程序決解，
    附此敘明。
五、綜上所論，足徵被告甲○○所辯尚堪採信，此外，復查無其他積極事證足資證明
    被告確有公訴意旨所指侵占犯行，其犯罪自屬不能證明，原審綜理全案調查証據
    所得及辯論要旨，據而為被告無罪之諭知，依法洵無不合，檢察官上訴意旨，猶
    執陳詞認被告涉犯侵占罪行，據以指摘原判決失當，要無理由，應駁回其上訴。
六、被告經合法傳喚無正當理由故不到庭，爰不待其陳述逕行判決。
七、據上論斷，應依刑事訴訟法第三百六十八條、第三百七十一條，判決如主文。
本案經檢察官蔡薰慧到庭執行職務。
中    華    民    國    八十九    年       五       月       十二       日
                            臺灣高等法院刑事第十六庭
                                審判長法  官  許  增  男
                                      法  官  蔡  彩  貞
                                      法  官  黃  鴻  昌
右正本證明與原本無異。
不得上訴。
                                      書記官  黃  千  鶴
中    華    民    國    八十九    年        五      月       十五       日


司法院資訊處製作；財團法人民間司法改革基金會備份。
